【裁判字號】    98,保險,6
【裁判日期】    980429
【裁判案由】    給付保險金
【裁判全文】
臺灣臺中地方法院民事判決  98年度保險字第6號
原      告  壬○○即陳廖敏
            己○○
            戊○○
            庚○○
            辛○○
共      同
訴訟代理人  洪崇欽  律師
複代理人    楊俊彥  律師
被      告  國泰人壽保險股份有限公司
法定代理人  癸○○
訴訟代理人  丁○○
            丙○○
            甲○○
上當事人間請求給付保險金事件，經本院於民國98年4月8日言詞
辯論終結，判決如下：
    主      文
被告應給付原告新臺幣貳拾捌萬伍仟佰肆拾元。
原告其餘之訴駁回。
訴訟費用由被告負擔十分之三，餘由原告負擔。
本判決第一項得假執行；但被告如以新臺幣貳拾捌萬伍仟佰肆
拾元，或以同面額之國泰世華銀行一年期可轉讓定期存單為原告
預供擔保，得免假執行。
原告其餘假執行之聲請駁回。
    事實及理由
甲、程序方面：
    按訴狀送達後，原告不得將原訴變更或追加。但擴張或減縮
    應受判決事項之聲明者，不在此限。民事訴訟法第255條第1
    項第3款定有明文。本件原告提起本訴原第1項聲明請求：「
    被告應給付原告新台幣（以下同）1,000,000元及自起訴狀
    繕本送達翌日起至清償日止按年息百分之5計算之利息。」
    嗣於本院民國（以下同）98年4月8日言詞辯論期日當庭變更
    聲明：「被告應給付原告1,000,000元及自起訴狀繕本送達
    翌日起至清償日止按年息百分之10計算之利息。」，可認係
    擴張應受判決事項之聲明所為訴之變更，依前開說明，應予
    准許，合先敘明。
乙、實體方面：
壹、兩造主張：
一、原告主張：原告辛○○於90年10月9日（惟本件要保書之簽
    訂日期為90年10月18日），以其母即另一原告壬○○（更名
    前為陳廖敏）為主被保險人，其父陳進福以眷屬身份為次被
    保險人，與被告訂立主約「國泰全福一○一終身壽險」，附
    約「國泰安適防癌終身健康保險」、「國泰平安保險」及「
    國泰新溫心住院日額醫療保險」（下稱系爭保險契約），保
    險期間自90年10月9日至終身。依系爭保險契約第14條約定
    ：「被保險人於本附約有效的保險期間內遭受第二條之意外
    傷害事故，並於意外傷害事故發生之日起一百八十日內身故
    者，本公司按本附約保險單所記載該被保險人的保險金額給
    付身故保險金。」，本件次被保險人於97年4月8日因工作中
    不慎從高處墜落，經送往沙鹿光田綜合醫院急救後不治死亡
    ，依系爭保險約定次被保險人死殘保險金額為1,000,000元
    。另依系爭保險第25條第1項：「要保人於訂立本附約時或
    保險事故發生前，得指定或變更身故保險金受益人。未指定
    身故保險金受益人者，其保險金作為被保險人之遺產。」，
    本件次被保險人未指定身故保險受益人，故本件保險事故發
    生時，保險金應由其全部繼承人（陳進福之配偶壬○○及其
    子女己○○、戊○○、辛○○、庚○○）即本件原告共同繼
    承。詎原告等依系爭保險契約向被告申請給付保險金時，被
    告竟置之不理，故原告等為維權益，提起本訴訟。並聲明：
    被告應給付原告1,000,000元及自起訴狀繕本送達翌日起至
    清償日止按年息百分之10計算之利息，並願供擔保請准宣告
    假執行。
二、被告則略以：本件次被保險人陳進福於投保時告知係從事農
    業生產，被告於接受原告辛○○要保時即依被告公司傷害保
    險個人職業分類表中所列職業類別第一類承保，並以第一類
    別費率約定每月繳交109元保險費。嗣於保險事故發生後，
    經原告查詢結果，次被保險人係於工作中所發生之事故，而
    其所從事之工作為泥水匠貼外牆磁磚之工人，依其工作內容
    ，因需攀爬鷹架，其職業類別應比照鷹架架設工人，屬第五
    類，其適用第五類之費率計算結果，應每月繳交382元保險
    費，因與投保時告知之職業內容不符，影響契約之危險評估
    與費率計算，依系爭保險契約第1項與第4項前段約定：「被
    保險人變更其職業或職務時，要保人或被保險人應即時以書
    面通知本公司。」、「被保險人所變更的職業或職務，依照
    本公司職業分類其危險性增加，未依第一項約定通知而發生
    保險事故者，本公司按其原收保險費與應收保險費的比率折
    算保險金給付。」，而原告辛○○（即要保人）與次被保險
    人於事故發生前，並未以書面通知被告，雖原告陳稱：原告
    辛○○曾至被告營業處申請辦理職業變更，然經當時承辦人
    員即證人乙○○證稱其對於原告辛○○是否要求辦理職業變
    更乙事，已不復記憶，且如欲辦理姓名變更，應填單面之A
    式表格；如欲辦理職業變更，應填雙面之B式表格，若原告
    當場有填寫B式表格，則原告應有翻面之動作，而光碟勘驗
    時，原告並未有翻面之動作，另依系爭保險契約約定，職業
    變更應以書面通知，今原告辛○○未以書面通知，應不生通
    知之效力，故被告無須按原先約定之保險金額給付，僅需依
    系爭保險契約第四項前段所約定計算被告應給付之保險金為
    285,341元（計算式：109/3821,000,000＝285,341〈元以
    下四捨五入〉）。查原告等於97年4月14日向被告提出次被
    保險人身故，請求給付保險金後，被告亦已開立支票給付保
    險金285,341元，並於97年5月6日發函通知原告等，惟原告
    等未前往領取，現尚存放於被告公司，故被告並無置之不理
    ，亦無需支付遲延利息等語置辯，並聲明：原告之訴駁回，
    如受不利判決，願供同面額之國泰世華銀行一年期可轉讓定
    期存單為擔保，請准宣告免為假執行。
三、原告對被告抗辯之陳述：原告辛○○曾偕同次被保險人陳進
    福於97年3月4日至被告台中中華路服務處，欲辦理次被保險
    人之職業變更，惟當時受理之承辦員乙○○表示：因其非本
    件保險之主被保險人，而係附加在原告壬○○名下，故無須
    辦理變更，並將原告辛○○原已填妥之申請表撕毀，應認為
    原告已盡告知義務。雖被告抗辯本件要保人及次被保險人未
    以書面通知職業變更，然依保險法之規定，並未要求需以書
    面通知，且要保人本身已親自至被告公司辦理，亦生通知之
    效力。關於證人乙○○之證言前後矛盾：蓋證人先表示已不
    記得原告辛○○當時係辦理何項程序，後又表示原告辛○○
    當日有表明要辦理兩個部分，一個部分為次被保險人陳進福
    的職業類別變更，另一個為主被保險人陳廖敏改名。證人既
    已不記得原告辛○○當日係辦理何種程序，怎可能又會記得
    原告當時是辦理陳廖敏之姓名變更，是證人所言內容，前後
    不一，且依其上開證言中亦已表明原告當日有表明欲辦理次
    被保險人陳進福職業變更事宜，雖又稱欲辦理職業變更，須
    主被保險人陳廖敏及次被保險人陳進福一起辦理云云，惟查
    系爭保險契約第23條第1項：「被保險人變更其職業或職務
    時，要保人或被保險人應即時以書面通知本公司。」，是僅
    需要保人或被保險人通知即可，而當時要保人辛○○既已到
    場，根本無需主被保險人陳廖敏到場，故證人所言，顯非事
    實。關於被告所稱，如欲辦理姓名變更，應填單面之A式表
    格；如欲辦理職業變更，應填雙面之B式表格，若原告當場
    有填寫B式表格，則原告應有翻面之動作，而光碟勘驗時，
    原告並未有翻面之動作云云，按保險公司之表格經常變更，
    此為眾所周知之事實，被告庭呈之表格是否即為原告辛○○
    申請職務類別變更時所使用之表格，亦不得而知。且依保險
    法第59條第1項規定: 「要保人對於保險契約所載增加危險
    之情形應通知者，應於知悉後通知保險人。」，足見保險契
    約所載危險增加之情形，要保人僅負通知義務，而本件依證
    人之前開證詞，已證明原告辛○○當時有表明要辦理職業類
    別變更，已將危險增加通知被告，而被告知悉該危險增加卻
    仍繼續承保，自不得主張依比例折算保險金，被告抗辯顯無
    理由。
參、爭點整理
一、不爭執事項：
  (一)原告辛○○於90年10月9日以其母即另一原告壬○○（更名
    前為陳廖敏）為主被保險人，其父陳進福以眷屬身份為次被
    保險人，與被告訂立主約「國泰全福一○一終身壽險」，附
    約「國泰安適防癌終身健康保險」、「國泰平安保險」及「
    國泰新溫心住院日額醫療保險」，保險期間自90年10月9日
    至終身。
  (二)次被保險人於97年4月8日因工作中不慎從高處墜落，送醫不
    治死亡。
  (三)次被保險人於投保時係從事農業生產，屬被告公司傷害保險
    個人職業分類表中職業類別第1類；事故發生時，次被保險
    人所從事之工作為泥水匠貼外牆磁磚工人，屬第5類承保類
    別，尚未完成職業變更。
二、爭執事項：
  (一)原告辛○○及次被保險人是否曾欲向被告申請辦理次被保險
    人之職業變更，惟被告之承辦員乙○○表示無庸辦理？
  (二)被告是否應依系爭保險第14條給付保險金1,000,000元？
肆、法院之判斷：
一、原告主張：原告辛○○於90年10月9日以其母即另一原告壬○○（更名前為陳廖敏）為主被保險人，陳進福以眷屬身份
    為次被保險人，與被告訂立主約「國泰全福一○一終身壽險
    」，附約「國泰安適防癌終身健康保險」、「國泰平安保險
    」及「國泰新溫心住院日額醫療保險」，保險期間自90 年
    10月9日至終身，次被保險人即其父陳進福於97年4月8日因
    工作中不慎從高處墜落，送醫不治死亡等情，業據其提出人
    壽保險單影本、臺灣臺中地方法院檢察署相驗屍體證明書影
    本、戶籍謄本等為證，復為被告所不爭，自堪信為真實。
二、次查，原告主張：依系爭保險約定本件次被保險人陳進福死
    殘保險金額為1,000,000元等情，此為被告所否認，並辯稱
    ：本件次被保險人陳進福於投保時告知係從事農業生產，而
    屬職業類別第1類承保，並以第1類別費率約定繳交保險費，
    惟於保險事故發生時，次被保險人係於其所從事泥水匠貼外
    牆磁磚工作中發生意外事故，其職業類別屬第五類，應適用
    第5類之費率計算保險費，因與投保時告知之職業內容不符
    ，影響契約之危險評估與費率計算，原告並未依系爭保險契
    約即時以書面通知被告，被告即得依照職業分類按其原收保
    險費與應收保險費的比率折算保險金給付等語。經查：
    (1)本件次被保險人於投保時係從事農業生產，屬被告公司傷
      害保險個人職業分類表中職業類別第1類；而於事故發生
      時，次被保險人所從事之工作為泥水匠貼外牆磁磚工人，
      屬第5類承保類別，尚未完成職業變更等情，此為兩造所
      不爭，是本件原告於次保險人於發生意外事故前，尚未以
      系爭保險契約所訂以書面之方式通知被告乙節，應堪認定
      。
    (2)次查原告主張：原告辛○○曾偕同次被保險人陳進福於97
      年3月4日至被告設於台中市○○路之服務處，辦理保單貸
      款事宜，並欲辦理主被保險人陳廖敏改名及次被保險人陳
      進福職業變更二事。關於次被保險人職業變更部分，當時
      受理之承辦員乙○○表示，因陳進福非本件保險之主被保
      險人，故無須辦理職業變更，並將原告辛○○原已填妥之
      申請表撕毀，原告已盡通知之義務云云，此為被告所否認
      ，並辯稱：依證人乙○○證言其已不記得原告辛○○於97
      年3月4日當天是否有表示要辦理職業變更，且依如欲辦理
      姓名變更，應填單面之A式表格；如欲辦理職業變更，應
      填雙面之B式表格，若原告當場有填寫B式表格，則原告應
      有翻面之動作，而光碟勘驗時，原告並未有翻面之動作，
      顯見原告當天並未有申請辦理職業變更之情事等語。經查
      ：
      本院於98年3月27日當庭勘驗被告公司從業人員工作紀
        錄之光碟，其中雖顯現原告辛○○偕次保險人陳進福曾
        至現場，由原告辛○○在櫃台申辦資料，惟其中並未有
        聲音之記錄，亦未就個案特定事項予以特寫記錄，故從
        光碟之勘驗，尚無從認定原告辛○○確有申辦關於次被
        保險人陳進福職業變更之事實。
      次查，原告聲請本院訊問證人乙○○時證稱：伊已不記
        得原告辛○○當時係辦理何項程序等語，即證人乙○○
        之證言無從為原告有利之認定，又被告之訴訟代理人亦
        曾於當庭質問原告辛○○（即原告5）時問答略以：
        「被告訴訟代理人問：當天是否原告5本人到服務中心
          辦理這些事宜？
          原告5答：是。
          被告訴訟代理人問：當天辦完保單貸款事宜後，10點
          52分54秒以後，如依你所言，要求與證人辦理職業類
          別變更，證人拿幾份資料給你填寫？
          原告5答：伊不記得，忘記了。
          被告訴訟代理人問：印象中，你填寫的資料是單面或
          雙面？
          原告5：單面。
          被告訴訟代理人問：證人（指乙○○）是否指導你至
          全部文件填寫完畢之後，再交給證人？
          原告5：是。                                 」
        經查，被告陳稱其公司之表格格式，如果是辦理姓名變
        更，有Ａ式的表格，它是單面，如果是辦理職業類別變
        更，有Ｂ式的表格，係雙面，依原告辛○○填寫完畢，
        應該有翻面的動作，但光碟勘驗時並未顯示有翻面的動
        作等情，有其提出之Ａ、Ｂ式表格附卷可憑，並有該勘
        驗筆錄在卷可稽，原告雖陳稱：保險公司之表格經常變
        更，此為眾所周知之事實云云，顯屬臆測之詞難謂可採
        。本件原告於次被保險人於發生意外事故前，既尚未以
        書面通知被告關於次被保險人職業類別應予變更事宜，
        其復主張原告辛○○已至被告上開辦事處臨櫃要求辦理
        次被保險人職業類別變更事宜云云，原告對於此一有利
        於己之事實自應負舉證責任，惟原告並未舉證以實其說
        ，是其此部分之主張自非可採。
    (3)依系爭保險契約第23條第1項與第4項前段約定：「被保險
      人變更其職業或職務時，要保人或被保險人應即時以書面
      通知本公司。」、「被保險人所變更的職業或職務，依照
      本公司職業分類其危險性增加，未依第一項約定通知而發
      生保險事故者，本公司按其原收保險費與應收保險費的比
      率折算保險金給付。」，查本件次保險人陳進福發生保險
      事故，其實際從事之職業類別與其投保時所記載者，並不
      相符，且原告辛○○（即要保人）與次被保險人於事故發
      生前，並未以書面通知被告上開職業類別應予變更之事項
      ，已見前述，被告抗辯其無須按原先約定之保險金額給付
      ，僅需依系爭保險契約第4項前段所約定計算被告應給付
      之保險金為285,340元（被告誤算為285,341元，計算式：
      109/38 21,000,000＝285,340〈元以下四捨五入〉）等
      情，業據其提出理賠給付通知書影本、傷害保險個人職業
      分類表、比例理賠計算式等件在卷可參，自屬可採。至於
      利息部分，因被告抗辯已依前開方式核算出應給付之保險
      金額，惟為原告所不同意接受，而有本件訴訟之爭議，因
      非屬可歸責於被告之事由，故被告尚無給付延滯利息之義
      務。
三、綜上所述，本件次被保險人陳進福發生保險事故，其實際從
    事之職業類別與其投保時所記載者，並不相符，且原告辛○○（即要保人）與次被保險人於事故發生前，並未以書面通
    知被告，亦未舉證證明原告辛○○確有至被告上開辦事處臨
    櫃要求辦理次被保險人職業類別變更事宜而遭拒之事實，故
    被告自得依系爭保險契約第4項前段所約定計算被告應給付
    之保險金為285,340元，又依系爭保險契約第25條第1項：「
    要保人於訂立本附約時或保險事故發生前，得指定或變更身
    故保險金受益人。未指定身故保險金受益人者，其保險金作
    為被保險人之遺產。」，查本件次被保險人未指定身故保險
    受益人，故本件保險事故發生時，保險金應由其全部繼承人
    （陳進福之配偶壬○○及其子女己○○、戊○○、辛○○、
    庚○○）即本件原告共同繼承，有其戶籍謄本及繼承系統表
    在卷可按，從而，原告依系爭保險契約之法律關係請求被告
    應給付原告285,340元之範圍內，洵屬正當，應予准許。逾
    此範圍之請求，即屬無據，應予駁回。
四、本判決原告勝訴部分乃所命給付之金額未逾50萬元之判決，
    爰依職權宣告假執行，被告陳明願供擔保，聲請宣告免假執
    行，經核於原告勝訴部分，核無不合，爰酌定相當之擔保金
    額，併准許之。原告其餘假執行之聲請，因訴之駁回而失所
    依附，不予准許。
五、本件事證已臻明確，兩造其餘之陳述、攻擊防禦方法及舉證
    ，均對本判決之結果，不生影響，爰不一一論述，附予敘明
    。
六、訴訟費用負擔之依據：民事訴訟法第79條、第85條第1項前
    段。
中    華    民    國    98    年    4     月    29    日
                  民事第四庭    法  官  張國華
正本係照原本作成。
如對本判決上訴，須於判決送達後20日內向本院提出上訴狀。
中    華    民    國    98    年    4     月    29    日
                                書記官  王麗麗


司法院資訊處製作；財團法人民間司法改革基金會備份。
